【裁判字號】    92,台上,595
【裁判日期】    920327
【裁判案由】    撤銷股東會決議
【裁判全文】
最高法院民事判決                                九十二年度台上字第五九五號
    上  訴  人  甲○○
    訴訟代理人  劉陽明律師
    被 上訴 人  華僑商業銀行股份有限公司
    法定代理人  張  鈞
    訴訟代理人  黃冠豪律師
    複 代理 人  王百合律師
右當事人間請求撤銷股東會決議事件，上訴人對於中華民國九十年五月十五日臺灣高
等法院第二審判決︵八十九年度上字第一一二二號︶，提起上訴，本院判決如左：
    主  文
原判決廢棄，發回臺灣高等法院。
    理  由
本件被上訴人原法定代理人戴立寧已卸任，由張鈞繼任，已據提出公司變更登記表聲
明承受訴訟，自應准許，合先敘明。
次查上訴人主張：伊係被上訴人之股東，被上訴人於民國八十九年五月二十七日召開
股東常會時，會議主席就提請股東常會承認事項第一案，即八十八年度營業決算報告
書暨會計師查核簽證報告書及監察人審查報告書提請承認案，以反面表決方式決議，
致無從得知是否有過半數股東之同意，與公司法第一百七十四條規定有違。另於討論
事項即討論修正公司章程時，有股東提議刪除﹁特別決議﹂四字及建議員工承購比例
仍保持為百分之十。該股東嗣雖撤回異議，然當時伊曾提出附議，主席未曾詢問伊是
否撤回附議，即宣告修正案通過，此種決議方法亦違反公司法第二百七十七條第三項
規定等情，爰依公司法第一百八十九條規定，求為撤銷前開二決議之判決。
被上訴人則以：公司法對於股東會表決方式並無限制規定，反面表決方式既經伊股東
會會議議事規則制定施行，開會時主席予以採用即無不合。關於系爭股東會承認事項
第一案，反對股東僅二位，合計股數四萬三千股，占當日出席股數十億四千六百二十
八萬一千六百五十四股之０‧００００四一，其反對就議案之通過顯無影響。至討論
事項時，雖有股東提供參考建議，然並無人異議，上訴人亦未曾有何附議，其訴請撤
銷決議，為無理由等語置辯。
原審維持第一審所為上訴人敗訴之判決，無非以：按所謂反面表決乃相對於正面表決
之表決方式，即以統計反對股東權數，經主席徵詢並表示其餘均視為無異議通過之表
決方式。又公司法就股東會決議之表決方法，並無明文限制須以投票或其他何種方式
行之。被上訴人股東會議事規則第十八條前段規定：﹁議案之表決，除公司法及本行
章程另有規定外，以出席股東表決權過半數之同意通過之。表決時如經主席徵詢無異
議時視為通過，其效力與投票表決同……。﹂就有無表決權過半數同意之統計方式，
並未限制僅得以同意之表決權數統計，亦未規定不得以反面表決方式為之。是被上訴
人會議主席酌採反面表決方式，於法並無違背。又公司股東常會所通過之議事規則，
既容許於表決時如經主席徵詢無異議視為通過，其效力與投票表決同。則於主席徵詢
是否異議時，若未表示反對，應足推認股東對該議案之通過並不違反其本意，即難謂
有棄權之餘地，股東常會議事組人員僅統計反對之代表權數，以為議案是否通過之依
據，亦無不合。上訴人謂反面表決方式，無法點名統計棄權者之代表權數，不能得知
贊成者之代表權數有無過法定比例，於法不合云云，尚無足取。其依公司法第一百八
十九條規定訴請撤銷被上訴人八十九年五月二十七日股東常會承認事項第一案及討論
事項，均無理由，不應准許等詞，為其判斷之基礎。
查公司法對於股東會之表決方式固未加以限制，惟仍須符合公司法第一百七十四條：
﹁股東會之決議，除本法另有規定外，應有代表已發行股份總數過半數股東之出席，
以出席股東表決權過半數之同意行之。﹂之規定。﹁反表決方式﹂，因未表示反對意
見之股東，未必即為贊成議案之股東，且依修正前公司法第一百七十九條第一項但書
﹁一股東而有已發行股份總數百分之三以上者，應以章程限制其表決權。﹂，或中途
有人離席或棄權，均影響﹁贊成﹂表決權數之計算，此種﹁反表決方式﹂似不無違背
股東每股有一表決權之原則，而有規避法律規定門檻之嫌，是否為法之所許，尚非無
研求之餘地。乃原審未遑查明實情，遽以前揭情詞，謂股東會決議得採﹁反表決方式
﹂為之，而為上訴人不利之判斷，於法自欠允洽。上訴論旨，指摘原判決不當，求予
廢棄，非無理由。
據上論結，本件上訴為無理由，依民事訴訟法第四百八十一條、第四百四十九條第一
項、第七十八條，判決如主文。
中      華      民      國    九十二    年      三      月    二十七    日
                              最高法院民事第四庭
                                  審判長法官  蕭  亨  國
                                        法官  許  朝  雄
                                        法官  陳  淑  敏
                                        法官  鄭  玉  山
                                        法官  高  孟  焄
      右正本證明與原本無異
                                              書  記  官
中      華      民      國    九十二    年      四      月      十      日


司法院資訊處製作；財團法人民間司法改革基金會備份。
